臺灣高等法院刑事判決　　　　　　　　　　　　　九十二年度上訴字第四四五五號
　　上　訴　人　臺灣桃園地方法院檢察署檢察官
　　被　　　告　乙○○
右上訴人因被告偽造文書等案件，不服臺灣桃園地方法院九十一年度訴字第一五七四
號，中華民國九十二年十月十三日第一審判決（起訴案號：臺灣桃園地方法院檢察署
九十一年度偵字第一八二一號、第九一七九號、第一四八八七號），提起上訴，本院
判決如左：
    主  文
上訴駁回。
    理  由
一、公訴意旨：
　　被告乙○○意圖為自己不法之所有，於民國九十年十二月十一日十七時許，侵入
　  其父親即告訴人丙○○之桃園縣龍潭鄉八張犁四十九之三號住處，竊取丙○○使
    用管領之車牌號碼ＲＦ─八○五號自用大貨車（登記其繼母甲○○負責之泰用企
    業社名義）車鑰匙一支，隨即用以駕駛停放該址前之貨車，正擬離去時，為告訴
    人丙○○發覺出言阻止，仍未予置理而加速離開。告訴人丙○○及其配偶甲○○
    催還未果，於翌日（十二）日報由桃園縣警察局平鎮分局龍潭派出所蕭瑞芳處理
    ，同日未幾即在乙○○之同上二十之二十六號二樓住處附近查獲該車，乙○○竟
    當場提出其於不詳時地已經偽造完成、足生損害之不實內容略為「泰用企業社甲○○向乙○○借新台幣（下同）九十六萬元，該社名下貨車（即ＲＦ─八○五號
    該台）供乙○○使用至還清」，並在其上蓋有被告乙○○前向甲○○藉詞須用、
    遲不返還之「泰用企業社」及「甲○○」印章印文各一處之借據一紙，以為有權
    使用該車之證明，惟該車仍經員警蕭瑞芳依法發還告訴人甲○○，詎被告乙○○
    見計未逞，竟又承前不法所有之犯意，復於九十年十二月十四日左右，再持未經
    查扣之上開竊盜車匙，二度前往告訴人丙○○上址前，竊盜同為告訴人丙○○管
    領中之該車供己載運之用，並藏放在同鄉聖德村大庄二十四之三號旁雜草中空地
    以免告訴人報警扣車領回。迄九十一年六月十二日（起訴書誤載為九十年六月十
    二日）被告乙○○告知告訴人丙○○該車業於前（十一）日為其焚燒一事，經告
    訴人丙○○一再追問因而告知車停前開空地，告訴人丙○○隨即再度報警查獲，
    並將之拖至黃俊逸開設之同鄉○○路三百五十號「新聯修理廠」修理，嗣被告乙○○查知上情，又基於不法所有犯意，於九十一年九月上旬某日中午，詐使不知
    情之黃俊逸交付該車，迄仍供己駕用。因認被告乙○○涉犯刑法第二百十六條、
    第二百十條行使偽造私文書罪、第三百二十條第一項竊盜罪、第三百三十九條第
    一項詐欺取財罪及刑法第三百零六條第一項侵入住宅等罪嫌。
二、按犯罪事實應依證據認定之，無證據不得認定其犯罪事實，刑事訴訟法第一百五
    十四條定有明文；次按認定犯罪事實，須依證據，而所謂證據，係指合法之積極
    證據就犯罪事實能為具體之證明者而言；認定不利於被告之事實，須依積極證據
    ，苟積極證據不足為不利於被告事實之認定時，即應為有利於被告之認定，更不
    必有何有利之證據，最高法院三十年上字第八一六號著有判例。所謂「積極證據
    足以為不利被告事實之認定」，係指據為刑事訴訟法上證明之全盤證據資料，無
    論其為直接證據或間接證據，在客觀上均須達於通常一般之人均不致於有所懷疑
    ，而得確信其為真實之程度，始得據為有罪之認定，若其關於被告是否犯罪之證
    明未能達此程度，而有合理性懷疑之存在，致使無從形成有罪之確信，根據「罪
    證有疑，利於被告」之證據法則，即不得遽為不利於被告之認定，此觀諸最高法
    院七十六年台上字第四九八六號判例意旨自明。又告訴人之告訴，係以使被告受
    刑事訴追為目的，是其陳述是否與事實相符，仍應調查其他事實以資審認，始得
    為不利被告之認定，最高法院五十二年臺上字第一三○○號判例亦可資參照。又
　  依刑法第三百零八條第一項規定刑法第三百零六之罪，須告訴乃論；而告訴或請
    求乃論之罪，未經告訴者，應諭知不受理判決，刑事訴訟法第三百零三條第三款
    定有明文。
三、起訴所憑之證據：
　　公訴意旨認被告乙○○涉犯上開罪嫌，無非係以被告坦承於右述時間先後三次駕
    車之事實、告訴人丙○○、甲○○之指訴、證人即承辦員警蕭瑞芳、黃俊逸之證
    詞、車籍查詢認可資料、借據等為其論據。
四、被告之辯解：
    被告乙○○坦承上開大貨車係登記為泰用企業社所有，其確於右述時、地開走該
    大貨車，並於同年月十二日，提出以泰用企業社及甲○○名義出具之借據一紙予
    承辦員警蕭瑞芳，以及於九十一年九月上旬某日，至證人黃俊逸開設之新聯修理
    廠拖走該大貨車等情，惟堅詞否認有何犯行，辯稱：（一）該車本即有二把鑰匙
    ，一把由其父丙○○保管，一把由其保管，並未竊取該車鑰匙。伊自八十五年退
    伍後，告訴人丙○○即將該車交其使用，平日負責駕駛載運貨物，伊本身即有權
    使用，無須竊取。（二）伊退伍後陸續為其父丙○○償付約二百五十萬元左右之
    債務，當時言明應將該貨車移轉登記於被告名下，但因該車係屬動員管制車輛無
    法過戶，至八十八年八月二十六日，丙○○突將泰用企業社負責人變更登記其繼
    母即告訴人甲○○名義，伊為保障對該車之使用權，旋於八十八年九月一日與告
    訴人林瑞在家中協議書立借據，並以當時該車之殘值作為對價，其餘代付之款項
    ，充作其對父親應盡之扶養費，不予索回，借據由其書寫，再由甲○○蓋用泰用
    企業社印章及甲○○個人之印章後交付，並非偽造。（三）自證人黃俊逸修理廠
    拖走該大貨車，係因黃俊逸之修理廠沒有零件，因此須拖到其他修理廠修理，並
    無詐欺情事等語。
五、本院之判斷：
（一）上開大貨車目前雖登記為泰用企業社所有，然查告訴人丙○○於偵查中即陳稱
      ：該部大貨車，有時乙○○在開，共有兩把鎖匙，平日一把放乙○○處等語；
      其後於原審調查時亦陳稱：該車鑰匙是兩把，伊鎖起來一把，另一把是被告載
      貨時可以使用，因為伊會叫被告去載貨，所以被告可以使用等語（原審九十一
      年十一月二十九日訊問筆錄），是告訴人丙○○復指訴被告竊取車鑰匙云云，
      顯然前後並不一致。而據證人吳烈銀於原審調查時結證稱：伊是收舊貨的，被
      告與伊有生意上的往來，之前是與被告父親做生意，後來換成被告，被告有時
      候用他的車子運過來，有時候會請伊開車去載，同行都知道被告家經營泰用企
      業社等語（原審九十二年三月十九日訊問筆錄）。參之告訴人丙○○亦陳稱：
      其家人中除其擁有大貨車執照外，只有被告有大貨車之駕駛執照，自被告當兵
      回來，伊因胃不好，所以有工廠打電話來，就叫被告去載貨等語（原審九十一
      年十一月二十九日訊問筆錄），足見被告所辯：自伊退伍後，伊父親將泰用企
      業社交由其經營，由伊負責駕駛上開大貨車載貨一節，應屬事實。
（二）另證人彭盛銘於原審調查時亦結證稱：伊是經營輪胎行，從八十五年開，上開
      大貨車固定在其修理廠內作保養，且通常是被告開來修的，有時被告也會用打
      電話之方式通知其修理等語（原審九十二年三月十九日訊問筆錄），此外，並
      有被告提出之維修單十紙附卷為證，足見被告所辯：該車平日即由伊負責送修
      保養等情，亦與事實相符。告訴人丙○○與被告既為父子，加上丙○○年事已
      高，其自承身體狀況不佳，在客戶打電話來時，均會指示被告負責載運貨物，
      是為求便利，其將大貨車之鑰匙交予被告使用，應較合於常情，足見被告所辯
      ：車鑰匙係告訴人丙○○交其保管一節，應可採信。被告既保管該車鑰匙一把
　   ，平日又負責將車送保養、修理，因此，縱被告於右述時、地開走上開大貨車
     ，亦難認其主觀上有何為自己不法所有之意圖，自難認其有何竊盜之犯行。
（三）泰用企業社係於八十八年八月二十六日辦理變更負責人為告訴人甲○○，此為
      告訴人二人及被告所坦認，並有桃園縣政府營利事業登記證附卷可稽。又前開
      借據上所蓋之「泰用企業社」及告訴人「甲○○」印文，係該社之登記印鑑章
      ，亦據告訴人丙○○於偵查中陳明在案，並經原審依職權向桃園縣政府函調泰
      用企業社之登記資料查明屬實，是該借據上之印文確為真正無疑。被告堅稱該
      借據係在其父辦理移轉登記後數日所書立，而該紙借據上除在第一行載有：「
      於民國八十八年九月一日．．．．」字樣外，並無其他關於日期之記載，依常
      理判斷，該借據自應係在八十八年九月一日所書立。而被告堅決否認在此之前
      曾向告訴人二人借用泰用企業社或甲○○之印鑑章，亦無證據足以證明被告在
      八十八年九月一日完成借據前，曾向告訴人借用上開印鑑，自無證據可資證明
      被告有何盜用印章偽造文書之行為。至於告訴人甲○○指訴被告在九十年三月
      間曾向其借用泰用企業社及其個人之印鑑章、
      結證，且為被告所承認，然該借用印章及證件之時間既為九十年三月間，較之
      前述借據完成之時間，相距已經年餘，亦難以嗣後借用之事實，推論被告在之
      前的八十八年九月一日書立之借據，係盜用印章而偽造。
（四）告訴人甲○○於本院審理時提出被告簽名捺指印之「切結保證書」一紙，內載
      前開借據並不實在、甲○○並無積欠被告新台幣九十六萬元、被告願將該借據
      交甲○○處置．．．等情，被告承認簽立該「切結保證書」，惟辯稱：地院判
      決後為與告訴人等和解，告訴人找法律事務所人員寫切結書，伊僅國中畢業，
      對保證書內容意思不懂，但所寫的是另外關於圍牆部分的約定等語。經查：該
　　　「切結保證書」上除繕打之內容外，確另有手寫「註：龍潭鄉八張梨四九之三
　　　號宅圍牆不再變更」等字樣，次行則緊接著係被告簽名、捺指印，且簽立日期
　　　為九十二年十月三十日，已在一審判決之後、上訴本院之前，雙方在本案訴訟
　　　中作成之文書，尚難因此即認前揭系爭借據確係被告所偽造，被告前開辯詞尚
  　　足採信，該「切結保證書」尚不能據為被告不利之認定。
（五）另證人黃俊逸於警訊及原審調查時證稱：被告乙○○將告訴人丙○○拖吊來的
      大車開走，伊只承作鈑金烤漆部分之修理，引擎是由另一家承包，因欠缺材料
      ，被告另行委託中壢某家修理廠承修所以將車開走等語（原審九十二年五月十
      四日訊問筆錄），核與被告上開所辯情節相符，此外，並有被告所提出之嘉興
      汽車修理廠之估價單二紙在卷可稽，參以告訴人丙○○於原審審理時亦陳稱：
      該車經修繕後，已經開過，但尚會漏油，所以交給被告繼續修理等語，是堪信
      被告所辯是要送往其他修理廠修理而將車開走一節，可以採信。被告既是為了
      修繕車輛，而將車開往其他修理廠，嗣後亦確實將車繼續修理，足認被告自證
      人黃俊逸之修理廠取走車輛時，並無為自己不法所有之意圖，而施用詐術之情
      事，難認被告有詐欺犯行。
（六）又本件告訴人甲○○於警訊時僅就被告竊取上開大貨車，以及偽造借據等事提
      出告訴，此有告訴人甲○○之九十年十二月十二日警訊筆錄可稽（偵字第一八
      二一號卷第七、八頁）；另告訴人丙○○於偵查中亦僅就被告竊盜及放火等事
      表明告訴之旨，此亦有告訴人丙○○九十一年九月十三日偵訊錄可查（同上偵
      卷第一○七頁），是告訴人二人均未對被告無故侵入住宅之犯行，表明告訴之
      旨，揆諸首揭規定，此部分自應對被告為不受理之諭知。
六、維持原判決之理由：
　　綜上所述，本件應屬家庭財物管理及使用發生之糾紛，原審以查無其他積極之證
　  據足以證明被告有何竊盜、偽造文書、詐欺等犯行，不能證明被告犯罪，此部分
    均諭知被告無罪之判決；無故侵入住宅部分，因未經合法告訴，諭知不受理判決
    ，均無不合。檢察官上訴仍執陳詞指摘原判決不當，為無理由，應予駁回。
據上論斷，應依刑事訴訟法第三百六十八條，判決如主文。
本案經檢察官鄭富銘到庭執行職務。
中　　　華　　　民　　　國　　九十三　　年　　　一　　　月　　 十九 　　日
                              臺灣高等法院刑事第八庭
                                  審判長法  官  陳　祐　治
                                        法  官　王　炳　梁
                                        法  官　陳　晴　教
右正本證明與原本無異。
偽造文書部分如不服本判決，應於收受送達後十日內向本院提出上訴書狀，其未敘述
上訴之理由者並得於提起上訴後十日內向本院補提理由書（均須按他造當事人之人數
附繕本）。
其餘部分不得上訴。
                                        書記官　郭　台　發
中　　　華　　　民　　　國　　九十三　　年　　　一　　　月　　 十九 　　日
